【裁判字號】    99,交聲,21
【裁判日期】    990212
【裁判案由】    違反道路交通管理處罰條例聲明異議
【裁判全文】
臺灣基隆地方法院交通事件裁定          99年度交聲字第21號
移送機關即
原處分機關  交通部公路總局臺北區監理所基隆監理站
異  議  人
即受處分人  甲○○
上列受處分人因違反道路交通管理處罰條例案件，對於交通部公
路總局台北區監理所基隆監理站民國99年1 月7 日所為之處分（
原處分案號：基監字第裁42─RB0000000號），聲明異議，本院
裁定如下：
    主  文
原處分關於吊扣駕駛執照拾貳個月部分撤銷。
甲○○自用一般小客車駕駛人駕駛汽車，經測定酒精濃度超過規
定標準，吊扣小型車普通駕駛執照拾貳個月。
    理  由
一、原處分意旨略以：緣基隆市警察局第二分局執勤員警於民國
    （下同）99年1 月6 日22時27分，在基隆市○○路與信五路
    口處，查獲異議人駕駛車號9320-TM 號自小客車因「汽車駕
    駛人酒精濃度超過規定標準（0.25至0.4 ），酒精值為0.34
    mg/l」違規，遂經舉發單位以RB0000000 號通知單舉發之。
    原處分機關認異議人確有上開違規之行為，爰依道路交通管
    理處罰條例第35條第1 項第1 款、第24條第1 項第2 款、規
    定，處以罰鍰新臺幣（下同）19,500元，吊扣駕駛執照12個
    月，並施以道路交通安全講習。
二、異議意旨略以：異議人承認違規行為有錯，願接受罰鍰處分
    ，並已繳清，惟異議人駕駛計程車為家中主要經濟來源，請
    求撤銷吊扣小型車職業駕駛執照之處分等云云。
三、按汽車駕駛人飲用酒類或其他類似物後其吐氣所含酒精濃度
    超過每公升0.25毫克以上，不得駕車；汽車駕駛人，駕駛汽
    車經測試檢定酒精濃度超過規定標準，處汽車駕駛人新臺幣
    15,000元以上60,000元以下罰鍰，並當場移置保管該汽車及
    吊扣其駕駛執照1年；汽車駕駛人有第35條第1項規定之情形
    者，應接受道路交通安全講習，道路交通安全規則第114 條
    第2款、道路交通管理處罰條例第35條第1項第1款、第24 條
    第1項第2款分別定有明文。
四、異議人於99年1 月6 日22時27分，駕駛車牌號碼9320-TM 號
    自用一般小客車行經基隆市○○路與信五路口處，經基隆市
    警察局第二分局執勤員警攔停施以酒測，並測得異議人呼氣
    酒精濃度值高達每公升0.34毫克，酒精濃度超過標準值之違
    規行為，依道路交通管理處罰條例第35條第1 項第1 款規定
    ，掣單舉發其違規行為，並經原處分機關於99年1 月7 日以
    基監字第裁42-RB0000000號裁決書裁處罰鍰19,500元，吊扣
    駕駛執照12個月，並施以道安講習等情，有上開舉發違反道
    路交通管理事件通知單及裁決書等各1 紙在卷可稽（見本院
    99年度交聲字第21號卷第5 頁），異議人經本院訊問時，就
    違規事實亦不爭執（見本院99年2 月4 日訊問筆錄），故異
    議人違規行為之事實已堪認定，異議人僅就吊扣駕駛執照部
    分之處分聲明異議。經查：
(一)、按「汽車駕駛執照為駕駛汽車之許可憑證，由駕駛人向公路
    監理機關申請登記，考驗及格後發給之。汽車駕駛人經考驗
    及格，未領取駕駛執照前，不得駕駛汽車。」，道路交通安
    全規則第50條第1項定有明文。復依道路交通安全規則第53
    條、第61條、第61條之1規定，我國汽車駕駛執照，係依汽
    車類、機器腳踏車類，先分為「汽車駕駛執照」、「機器腳
    踏車駕駛執照」二類；再依汽車及機器腳踏車之各該級類，
    分為小型車、大貨車、大客車、聯結車駕駛執照、以及大型
    機車、普通重型機車、輕型機車駕駛執照；另就「汽車駕駛
    執照」依自用及因職業而駕駛分為普通及職業駕駛執照。再
    以，持有「汽車駕駛執照」或「機器腳踏車駕駛執照」，均
    以持有各類（汽車或機器腳踏車）高級車種駕駛執照者，可
    駕駛該級車類以下之同類車類，如取得更高一級車類之駛資
    格時，即由監理機關換發該駕駛高一級類之駕駛執照。
(二)、就監理核發駕駛執照實務上，因汽車與機器腳踏車分屬不同
    類車輛，而有對同一駕駛人，同時核發「汽車駕駛執照」、
    「機器腳踏車駕駛執照」之情形外，因上開道路交通安全規
    則第53條、第61條、第61條之1等之規定，均僅核發駕駛人
    其得駕駛或騎乘之最高級之「汽車駕駛執照」，以為其駕駛
    汽車之證明文件，而未核發其得駕駛之最高級以下之各低級
    「汽車駕駛執照」供駕駛人同時持有；然以，駕駛執照既係
    監理機關核發駕駛人表彰執照持有人可駕駛何類級汽車或機
    器腳踏車之許可資格文件，自具有行政處分之性質，非不得
    由監理機關於駕駛執照上依法附以限制條件，以限制或限縮
    其許可之範圍，非謂監理機關不得在核發予駕駛人持用之高
    級車類之駕駛執照中依法限制駕駛人持用該駕駛執照所駕駛
    之車種（亦即，限制駕駛人駕駛各類級車類資格），核先敘
    明。
(三)、按「汽車駕駛人，因違反本條例及道路交通安全規則之規定
    ，受吊銷駕駛執照處分時，吊銷其持有各級車類之駕駛執照
    。」，94年12月14日修正公布並於95年3月1日施行之道路交
    通管理處罰條例第68條定有明文。查其修正過程與修正條文
    ，立法委員認為原條文「汽車駕駛人，因違反本條例及道路
    交通安全規則之規定，受吊扣或吊銷駕駛執照處分時，受吊
    扣或吊銷其持有各級車類之駕駛執照」之規定，將違法或違
    規駕駛人所持有各級車類之駕駛執照一併吊扣或吊銷，失之
    過酷，對於人民工作與生活影響過鉅，有違比例原則，經與
    交通部協商後，乃將其中「受吊扣處分者，吊扣其持有各級
    車類之駕駛執照」部分之規定刪除。是駕駛人違反道路交通
    管理處罰條例第35 條第1項第1款之規定而受吊扣駕駛執照
    處分時，依修正後同法第68條規定並參照其修正意旨，應僅
    得吊扣違規或違法當時駕駛車類之駕駛執照。復查以，酒醉
    駕車行為均製造法所不容許之風險，以風險製造之立場觀之
    ，並不因駕駛車輛種類之不同，而有所差別。但從風險實現
    之觀點而言，酒醉駕駛車類之不同，其對於交通安全衍生之
    實害結果也有所差異，如駕駛人駕駛低一級之車類違反本條
    例之規定時，不論其所造成之實害結果，而一律吊扣駕駛人
    所持有之各類駕照，亦有違反相同事件相同處理，不同事件
    不同處理之平等原則（臺灣高等法院暨所屬法院97年法律座
    談會刑事類提案第40號討論暨審查意見參照）。準此，依現
    行道路交通管理處罰條例第68條規定，條文僅規定吊銷駕照
    處分效力與執行方式，並未規定吊扣駕照之執行，則交通監
    理機關對於受處分人因有違反道路交通管理處罰條例之情形
    ，應受吊扣駕駛執照處分時，僅吊扣受處分人違規或違法當
    時所駕駛車類之駕駛執照即為已足，不得再對受處分人吊扣
    其持有其他各類級車輛之駕駛執照（臺灣高等法院98年度交
    抗字第190、709號裁定要旨參照）。
(四)、依上開說明，道路交通管理處罰條例第35條第1項所指之「
    吊扣」駕駛執照，應依據違規人於查獲酒後駕車時，當時係
    持有何類級之駕駛執照、駕駛何級類之汽車之事實，參照道
    路交通安全規則第53條、第61條、第61條之1之規定，據以
    認定所應吊扣之何種類、何級種之駕駛執照（至於，同條之
    「吊銷」駕駛執照，依同條例第68條規定，係吊銷持有之各
    級車類之駕駛執照，其法律效果已經明確，無需再究明）。
    而就違規人違反同條例第35條第1項規定，而未同時違反同
    條例第21條規定之情形（亦即，持用高級車類駕駛執照於酒
    後駕駛低級車種之違規樣態），應依同條例第35條規定處以
    罰鍰、吊扣駕駛執照、施以道路交通安全講習，而就所吊扣
    之駕駛執照，係駕駛人於該查獲時所駕駛之該級類汽車之駕
    駛執照（亦即，該低級車類駕駛執照，而監理機關於執行上
    ，因依目前實務，均僅發予最高級車類之駕駛執照，是依該
    實務現狀，監理機關可以在受處分人所持有之該最高級車類
    駕駛執照上加註禁止其駕駛其遭查獲酒駕時所駕駛之該車類
    之駕駛執照之方式，以為執行方法）。
(五)、末按法官依據法律獨立審判，為憲法第80條所明定，且依司
    法院大法官會議釋字第137號、216號解釋意旨，各機關依其
    職掌就有關法規為釋示之行政命令，法官於審判案件時，固
    可予以引用，但仍得依據法律，表示適當之不同見解，並不
    受其拘束。交通部97年1月24日交路字第0970015997號函釋
    ，固認為領有駕駛執照之駕駛人，於無照駕駛不同級之車輛
    違反道路交通管理處罰條例第35條，應處以罰鍰及吊扣駕駛
    執照時，仍可吊扣其所持有憑以許可駕車行駛道路之其他駕
    駛執照云云，惟此與本院認定之法律意見不同，是上開函釋
    意見為本院所不採，併予敘明。
五、綜上所述，本件異議人雖有因酒後駕駛自用小客車之違規行
    為，原處分機關固得為吊扣異議人所持有之小型車普通駕駛
    執照之處分，然尚非得遽予吊扣其所持有之各級駕駛執照，
    且如有吊扣汽車牌照或駕駛執照處分，主文欄亦應記明應受
    吊扣之汽車牌照或駕駛執照名稱、號碼及吊扣期間，乃原處
    分機關未予詳查，逕以道路交通管理處罰條例第35條第1 項
    第1 款規定裁處異議人吊扣駕駛執照12個月，自有未洽，異
    議人之異議為有理由，爰撤銷原處分關於吊扣駕駛執照12個
    月之處分，並就該撤銷部分改諭知如主文第2 項所示之處罰
    ，以為適法。至原處分機關另裁處異議人罰鍰及施以道安講
    習之部分，異議人並未聲明異議，本院即無由就此處分併予
    審酌，附此敘明。
六、據上論斷，應依道路交通案件處理辦法第20條，裁定如主文
    。
中    華    民    國    99    年    2     月    12    日
                  交通法庭法  官  陳伯厚
以上正本證明與原本無異。
對於本件裁定如有不服，應於收受送達後5日內，向本院提出抗
告書狀，敘述抗告之理由，抗告於臺灣高等法院。
中    華    民    國    99    年    2     月    12    日
                          書記官  王惠萍

司法院資訊處製作；財團法人民間司法改革基金會備份。
